臺灣高等法院刑事判決　　　　　　　　94年度上易字第1067號
　　上　訴　人　臺灣板橋地方法院檢察署檢察官
　　被　　　告　甲○○
　　選任辯護人　郭玉健律師
上列上訴人因被告違反著作權法案件，不服臺灣板橋地方法院94
年度訴字第12號，中華民國94年4月29日第一審判決（起訴案號
：臺灣板橋地方法院檢察署93年度偵字第9854號），提起上訴，
本院判決如下：
    主  文
上訴駁回。
    理  由
一、公訴意旨略以：被告甲○○於民國（下同）九十一年八月至
    同年十一月三十日止，擔任臺北縣板橋市○○路三三二之八
    號一樓「明樣國際科技股份有限公司」（下稱明樣公司）板
    橋店之店長，負責銷貨、出貨及管理等職務，明知「MICROS
    OFT WINDOWS ME」、「MIICROSOFT OFFICE 2000」（含Word
    、Exce l、Access、Powerp oint）」等電腦程式均為美商
    微軟公司（Microsoft Corp.，下稱微軟公司）享有著作財
    產權之電腦程式著作，不得擅自重製，竟為促銷組裝電腦，
    未經微軟公司同意或授權，基於意圖營利而以重製之方法侵
    害他人著作財產權之犯意，在微軟公司委託市調人員馬小華
    以「黃柏軒」之假名，於九十一年十一月十三日前往明樣公
    司訂購新台幣（下同）二萬三千九百元之電腦一部後，未經
    微軟公司同意或授權，擅自將不明來源之上開電腦程式著作
    灌錄重製於該電腦硬碟中，以此方式侵害微軟公司之著作財
    產權。馬小華並於同年十一月十七日取得灌錄有上開程式之
    電腦一台。嗣於九十二年三月三十一日十六時四十五分許，
    經警持法院核發之搜索票在上址搜索，因而查知上情，因認
    被告涉犯92年7月9日修正前之著作權法第九十一條第一項罪
    嫌等語。
二、按犯罪事實應依證據認定之，無證據不得認定其犯罪事實；
    不能證明被告犯罪或其行為不罰者，應諭知無罪之判決，刑
    事訴訟法第一百五十四條第二項、第三百零一條分別定有明
    文。又檢察官對被告犯罪事實，應負舉證責任，並指出證明
    之方法，同法第一百六十一條第一項亦有明文。次按積極證
    據不足證明犯罪事實時，被告之抗辯或反證縱屬虛偽，仍不
    能以此資為積極證據應予採信之理由。又告訴人之告訴，係
    以被告受刑事訴追為目的，是其陳述是否與事實相符，仍應
    調查其他證據以資審認（參照最高法院三十年上字第四八二
    號、五十二年度台上字第一三００號判例）。
三、公訴人認被告犯修正前著作權法第九十一條第一項罪嫌，無
    非係以告訴人微軟公司之指述、證人馬小華於警詢及偵查中
    之證述、明樣公司之訂貨單（編號Ａ005617號）、明樣公司
    出具統一發票、勘驗筆錄暨勘驗照片三十幀等為其主要論據
    。訊據被告甲○○固不否認自九十一年八月至十一月三十一
    日擔任明樣公司板橋店店長，負責銷貨及管理，及有出售電
    腦予「黃柏軒」之事實，但堅決否認有何違反著作權法犯行
    ，辯稱：告訴人提出之電腦硬碟並無伊公司之條碼，否認該
    電腦之硬碟非其所賣出之電腦，且該電惱內之軟體序號，與
    伊公司內之電腦軟體序號，並無一相同，顯非伊公司所重製
    灌錄等語。經查：
  (一)本案係告訴人微軟公司委任之調查人員馬小華（化名黃柏軒
    ）為調查明樣公司是否有出售內有違法重製告訴人微軟公司
    軟體之電腦，而於九十一年十一月十三日化名黃柏軒向明樣
    公司板橋分店購買電腦，嗣於九十二年三月三十一日由告訴
    人微軟公司之代理人林春金律師提出告訴，由警方向法院聲
    請搜索票執行搜索明樣公司。然據告訴人委任之調查員馬小
    華歷次供述，分述如下：
  1.於警詢指述：「因我為美商微軟公司之調查員，因得知在臺
    北縣板橋市○○路三百三十二之八號一樓明樣公司所販售之
    電腦中均有非法重製盜錄微軟公司所擁有著作權之軟體，故
    經本人以黃柏軒之名，前往該處購入電腦」、「該公司係有
    一位甲○○之人和我接洽，楊先生向我介紹時並告知所購買
    之電腦係免費灌錄有WINDOW ME、OFFICE 2000套裝軟體，我
    即向其購入二萬三千九百元電腦一部」等語（見九十二年度
    偵字第六九八四號偵查卷第九頁反面）。
  2.於偵查中證稱：「我在京華商信事業有限公司擔任負責人，
    我們公司是做智財市場調查，有受微軟委託」、「我們公司
    跟微軟有協議，我們做調查時，絕對不會主動或誘使對方，
    請對方重製軟體，只會說我們電腦買回去是否可以上網或線
    上遊戲及一些文書處理，我是十一月十三日以『黃柏軒』之
    名義向甲○○接洽，我向他買ＤＩＹ組裝電腦，然後談價，
    後付一千元訂金，取貨那天是十一月十七日，請楊（指被告
    ）開機確認有無微軟軟體，交貨時並沒有附任何合法軟體授
    權文件，電腦買回我們就送回微軟公司了」等語（見同上偵
    查卷第六０頁反面）；「我這次買的是和甲○○，那天買完
    後原封不動就交予微軟公司，重點我交貨付尾款一定要他們
    現場開機，確認電腦有那二套軟體（WINDOW ME及OFFICE 20
    00）」等語（見同上偵查卷第二三七頁反面）；「因為當時
    由微軟公司提出名單，委託我們京華商信事業有限公司作蒐
    證工作，我們按照一般消費者身分去買電腦，我到明樣公司
    板橋店，由在場被告甲○○接待，我跟被告說要買一台電腦
    ，楊說可以販賣組裝電腦，我問被告電腦可否作一般文書處
    理上網，被告說沒問題，可以幫我灌一些軟體，讓我回去可
    以馬上操作，經我跟被告議價後，以二萬三千九百元成交，
    我支付一千元訂金，被告開一張訂購單給我，並且表示幾天
    後可以交貨」、「被告有向我說會灌錄該二樣軟體微軟（WI
    NDOW ME、OFFICE 2000）」、「交貨時被告不在，由店中一
    名男性職員跟我交貨，我在店中二樓，該店員有開機，我有
    確實看見交貨電腦有WINDOW ME、OFFICE 2000軟體，我才另
    外付了二萬二千九百元，並拿到該店發票一張」、「是被告
    主動告知可以灌該二軟體，被告也沒有提說要加價」等語（
    見九十三年偵字第九八五四號卷第九０、九一頁）。
  3.於原審結證稱：「我們在調查時，業務上方便，一般不用真
    名」、「（檢察官問：你買的電腦是否有灌軟體？）我們購
    買時，有問是否可以馬上使用，他說可以，我們去取貨時，
    會請他們打開看，有軟體的我們才取貨，沒有軟體的我們不
    取貨」、「（檢察官問：你剛講是否可以上馬上使用的意思
    為何？）可以上網、玩遊戲，作一些文書處理，不是一台空
    機器」、「由明樣公司工程師打開，有軟體之後，所以我們
    才付尾款取貨」、「（檢察官問：取得電腦後，你有無動過
    內部的文件？）沒有，帶回公司之後，過幾天之後就送交微
    軟公司，是原封不動的」、「微軟公司委託我們調查的不止
    一家，我們是全部調查後才送微軟公司」、「（辯護人問：
    幾天後送交微軟公司？）微軟公司通知我們的時間不一定，
    大約七到十五天」、「（審判長問：貴公司與微軟公司之間
    ，如何給付報酬？）我們與微軟公司，每個案子基本收費，
    臺北縣市每個案子九千元，不管有無證物」、「（審判長問
    ：購貨時，有無跟明樣公司要求灌入什麼軟體？）我說可以
    使用，文書處理、上網、遊戲」等語（見原審卷第八五頁至
    第八九頁）。依證人馬小華於原審自承伊係受告訴人微軟公
    司之委託，以臺北縣市內每件蒐證案可獲得九千元之代價（
    且按理推斷，此並不包含購買電腦的費用，亦即證人購買電
    腦的費用亦係向告訴人請款支付），為告訴人調查市面上是
    否有何違法重製告訴人享有著作財產權之電腦程式著作，而
    其調查方式係至市面販售電腦公司，以化名方式表明訂購電
    腦，並要求商家灌入可做文書處理、上網、遊戲之軟體，則
    馬小華之地位無疑是告訴人手足之延伸，並受有報酬以此為
    業，其並非位處公正客觀之第三者，其角色相當於告訴人，
    是其指訴無異於告訴人之指訴，均係以被告受刑事訴追為目
    的。而參酌馬小華上開歷次陳述，無論就是否係被告主動告
    知會在所購買之電腦內灌錄系爭二個電腦程式著作、馬小華
    取貨當時被告是否在現場、馬小華取得向明樣公司所購買之
    電腦後是否立即送回告訴人微軟公司等情，前後所述情節不
    一，已有瑕疵，自不得以此有瑕疵之指訴遽採為不利被告之
    認定。
  (二)依卷附明樣公司之訂貨單（編號Ａ005617）及統一發票上所
    載內容僅能證明明樣公司出售含主機板、ＣＰＵ、風扇、記
    憶體、顯示卡、硬碟、軟碟、顯示器等，並含「軟體」，惟
    該「軟體」究係何軟體，並未具體明確載明，尚不足證明明
    樣公司板橋店或被告承諾該電腦會灌有本件系爭非法軟體。
    雖檢察官勘驗筆錄及照片可證明告訴人提出委由調查人員馬
    小華所購買之電腦內有本件系爭電腦程式，惟被告既否認該
    電腦內之硬碟係明樣公司板橋店所有販售的，在檢察官未再
    提出證明之方法，實難僅以告訴人委由馬小華於九十一年十
    一月十七日向明樣公司購買並取得電腦後，經過長達五個月
    之久迄九十二年四月二十三日檢察官進行勘驗時始提出該電
    腦，而以該電腦內硬碟存有系爭違法電腦程式軟體，即認係
    被告所違法重製。亦即證人馬小華於購買電腦後，並未隨即
    送交告訴人，而自行留存一段時日，倘當時所交付之電腦硬
    碟內存有非法之告訴人軟體，告訴人何以當時不逕提出告訴
    ，而遲至三、四個月後之九十二年三月下旬方提出告訴，而
    在此期間內，是否有其他因素介入，仍有疑義。是公訴人所
    舉之證據尚存有合理懷疑之處，在無其他補強證據下，自難
    遽採為不利被告之證據。
  (三)再於告訴人所提出之電腦內之軟體程式，經檢察官勘驗結果
    其序號分別為：00000-000-0000000-00000，00000-000-000
    0000-00000，有各該勘驗照片在卷可稽（見９２偵字第６９
    ８４號卷第82至108頁），核與警察執行搜索被告公司當場
    查看被告公司內之八台電腦之軟體序號，並無任一組序號與
    上開二組序號相同，有告訴人製作之電腦軟體統計表在卷可
    資憑比（見同上偵查卷第70頁），益見告訴人所提出之電腦
    內之軟體程式，非被告所重組灌錄。是被告所辯系爭之電腦
    軟體程式非其所重製灌錄，應堪採信。
  (四)此外，復查無其他積極證據足認被告等有何公訴人所指侵害
    告訴人著作權犯行，是不能證明被告犯罪。
四、原審基於同上理由，以不能證明被告犯罪，而為被告無罪之
    諭知，經核其認事用法，證據之取捨，均無不合。檢察官上
    訴意旨略以：證人馬小華雖係受告訴人委託有常從事查緝工
    作但無論有無查獲，證人均會受到報酬，而無故意陷人於罪
    動機。且被告於原審自承購買時可以馬上使用，即可證明被
    告確有盜拷告訴人軟體之事，況不論被告於交貨時是否在場
    ，被告已於證人接洽購買時就表明可以代行灌製，證人於取
    貨後未再動過內部文件，只須告訴人之告訴合法即已足為由
    ，指摘原判決不當。惟查，檢查官所舉之證據存有瑕疵，尚
    無法說服本院以形成被告有罪之心證，已如前述，檢察官仍
    執原有證據上訴，未再提出其他積極證據，足以證明被告有
    意圖營利而以重製侵害告訴人之著作財產權犯行，依現有證
    據，仍不能證明被告犯罪，其上訴為無理由，應予駁回。
據上論斷，應依刑事訴訟法第368條，判決如主文。
本案經檢察官田炳麟到庭執行職務。
中　　華　　民　　國　　94　　年　　9 　　月　　28　　日
　　　　　　　　　刑事第十三庭  審判長法　官  劉景星
                                      法  官  陳博志
                                      法  官  李春地
以上正本證明與原本無異。
如不服本判決，應於收受送達後十日內向本院提出上訴書狀，其
未敘述上訴之理由者並得於提起上訴後十日內向本院補提理由書
（均須按他造當事人之人數附繕本）。
                                      書記官  柳秋月
中　　華　　民　　國　　94　　年　　9 　　月　　30　　日
